【裁判字號】    98,上訴,98
【裁判日期】    980617
【裁判案由】    家暴殺人未遂
【裁判全文】
臺灣高等法院臺南分院刑事判決          98年度上訴字第98號
上  訴  人
即  被  告  乙○○
選任辯護人  施承典  律師
上列上訴人因家暴殺人未遂案件，不服臺灣台南地方法院96年度
訴字第416號中華民國97年11月24日第一審判決（ 起訴案號：臺
灣台南地方法院檢察署96年度偵字第5058號），提起上訴，本院
判決如下：
    主  文
上訴駁回。
    事  實
一、乙○○與甲○○（原名阮秋芬）為男女朋友關係，民國（下
    同）93年年底起，同居在甲○○承租位於臺南市○○區○○
    路599號13樓之5房屋，為家庭暴力防治法所稱之家庭成員。
    該二人因感情糾紛，前已多次發生口角及肢體衝突，94年10
    月上旬二人再因感情及搬遷之事，爆發爭執，甲○○乃離開
    前揭同居處所，寄居友人住處， 嗣同年月11日下午3時許，
    返回二人上開同居處所欲取走自己衣物，並向乙○○提出分
    手，二人發生口角，甲○○復在上開住處發現其多數衣服遭
    乙○○剪破，裝入黑色垃圾袋內，堆置在臥房外陽台角落，
    而與乙○○發生嚴重之口角爭執，乙○○竟基於殺人之犯意
    ，以雙手掐甲○○之脖子，迫使甲○○倒退至該住處房間外
    陽台，進而用力將甲○○提起自陽台處向外推落，甲○○遭
    推後仰翻落時，以後腦為支點翻轉一圈趴落於10樓頂突出遮
    雨篷，面朝下、頭朝陽台、腳朝外未懸空，直趴在遮雨篷上
    ，乙○○見狀，基於防止結果發生之己意，立即通知大樓管
    理員丁○○協同至10樓救助並報警，嗣消防局人員趕至將甲○○送醫急救，甲○○始免於死亡之結果，惟已造成甲○○
    受有頸椎骨折、脊髓損傷、四肢癱瘓等重大傷害。
二、案經甲○○訴請臺南市警察局第四分局報告臺灣臺南地方法
    院檢察署檢察官偵查起訴。
    理  由
一、認定犯罪所憑之證據及理由
（一）公訴人、被告及辯護人均同意下述之供述或非供述證據之
      證據能力，本院審酌前開證據之作成或取得之狀況，並無
      非法或不當取證之情事，且亦無顯不可信之情況，並無證
      據力明顯過低之情形，復經本院於審判期日就上開證據依
      法進行調查、辯論，依刑事訴訟法第159條之5規定，均具
      有證據能力，合先敘明。
（二）甲○○與被告係男女朋友，並同居在甲○○承租位於臺南
      市○○區○○路599號13樓之5。二人於案發前因感情不睦
      ，多次發生爭執，被告並曾數次對甲○○施以暴力，甚至
      案發前約4、5日，因被告對甲○○施暴，以致甲○○離開
      二人同居之上開處所，寄居友人王譯玄住處等情，業據被
      害人甲○○證述在卷（原審卷52至54頁），且與被告供述
      在案發前曾與甲○○發生爭吵，當時甲○○要求被告離開
      ，但被告不同意，嗣甲○○離開同居處所，迄案發當日始
      返回該處所（偵卷29頁）等語相符，又與證人王譯玄（偵
      卷第34至36頁）、證人即案發前4、5日前往處理被告對甲○○施暴之員警丙○○證述情節一致，被告於案發前即與
      甲○○感情不睦，並曾對甲○○多次施以暴力之事實，堪
      予認定。
（三）
    １證人甲○○就其94年10月11日返回欲取走自己衣物，並向
      被告提出分手及二人發生口角、其遭被告推翻落陽台等事
      實，證稱：因被告不離開伊承租之二人同居處所，乃於94
      年10月11日返回該處欲走自己衣物，並向被告提出分手，
      二人發生口角；伊在房間找不到自己的衣物，嗣在房間陽
      台發現很多垃圾袋，內裝伊的衣物、鞋子，但都遭剪壞，
      於是質問被告並與之理論，被告怒言相向，表示會讓伊死
      ，不會讓伊好過。伊在房間內拿東西丟被告，被告非常生
      氣的衝過來打伊，並掐伊脖子，伊想反抗，但當時被告掐
      伊脖子、抓伊身體，只感覺一直後退到陽台，背部撞到女
      兒牆，剎那間墜樓而無法動彈等語（見警卷15、16頁，原
      審卷359頁）。
    ２甲○○由13樓墜落10樓頂突出遮雨篷，面朝下、頭朝陽台
      、腳朝外未懸空，直趴在遮雨篷上之事實，業經證人即案
      發時最先到場救助之台南市消防局救生分隊隊員陳春山、
      陳福生證述明確（原審卷330、334頁），堪予認定。
    ３ａ本案現場陽台圍牆高約117.5公分，扶手水泥寬約16.5
        公分，房間、門口距離303公分 ，陽台高度約在被告胃
        部，及與甲○○大約同高之阮秋雯肩膀最高處等事實，
        業經檢察官勘驗明確，有勘驗筆錄在卷可稽（見偵卷57
        、58頁），堪予認定。
      ｂ由現場陽台圍牆照片（偵卷67頁）顯示，圍牆高度為11
        塊磁磚高，而圍牆高約117.5公分， 每塊正方形磁磚其
        邊長約為10.68公分 。再由現場從13樓陽台往樓下俯瞰
        10樓遮雨棚的照片（警卷34頁）顯示，右側的小陽台陽
        台突出圍牆距離約是14塊磁磚，故小陽台突出圍牆距離
        約149.52公分。又遮雨棚突出圍牆距離與小陽台突出陽
        台距離之比例為10比7 ，因此可計算出遮雨棚突出圍牆
        距離約為213.6公分。
      ｃ甲○○身高約153公分，被告身高約182公分之事實，業
        據甲○○、被告二人自承在卷（見原審卷54頁），堪予
        認定。
    ４ａ甲○○案發當天受有左上臂外側腫脹、左手小臂外側淤
        青、右腳膝蓋正面淤青及後腦勺擦傷等傷害，業據證人
        戊○○證述明確（見原審卷275、276頁）及奇美醫院救
        護記錄表一紙（見原審卷101頁）在卷可稽，堪予認定
        。
      ｂ甲○○因本案受有頸椎第5、6節骨折、併有脊髓損傷、
        四肢癱瘓之傷害，有奇美醫院診斷證明書、台北榮民總
        醫院診斷證明各一份附卷可考（見偵卷7、8頁），堪予
        認定。
    ５綜上，由被害人甲○○身體正面受有腫脹、淤青等傷害，
      可以佐證證人陳春山、陳福生「甲○○是面朝下趴在遮雨
      篷上」之證述，再由被害人甲○○受有後腦勺擦傷及頸椎
      第5、6節骨折之傷害，參酌陽台圍牆之高度及被告、被害
      人二人之身高、被害人由13樓陽台墜落至10樓突出遮雨篷
      ，墜落之距離僅11、12二層樓高約6.6公尺（一層樓3.3公
      尺）加13樓陽台圍牆高117.5公分，僅7.775公尺，被害人
      墜落10樓頂突出遮雨篷上為面朝下、頭朝陽台、腳朝外未
      懸空、直趴在遮雨篷上之位置，以及被害人甲○○所述其
      如何遭被告推落之證述綜合判斷，則本案「乙○○以雙手
      掐甲○○之脖子，迫使甲○○倒退至該住處房間外陽台，
      進而用力將甲○○提起自陽台處向外推落，甲○○遭推後
      仰翻落時，以後腦為支點翻轉一圈（因此致甲○○受有後
      腦勺擦傷及頸椎第5、6節骨折之傷害），趴落於10樓突出
      遮雨篷，面朝下、頭朝陽台、腳朝外未懸空，直趴在遮雨
      篷上（因此致甲○○身體正面之腫脹、淤傷）」之事實，
      堪予認定。
（四）被告於被害人甲○○墜樓後，隨之即告知該住處大樓管理
      員丁○○，並隨被害人至醫院就醫，業據證人即大樓管理
      員丁○○，證人即護士林怡君證述明確（原審卷65、138
      頁），復有94年10月11日阮敏宣急診病歷表被告之簽名（
      原審卷95頁）為憑，堪認被告出於己意，防止結果之發生
      ，而為中止未遂犯。
二、對於被告及辯護人辯解本院之判斷
（一）被告及辯護人辯解要旨
      被告辯稱：伊沒有將甲○○推落 ，當日甲○○曾2次試圖
      跳樓，經伊發現阻止 ，但第3次甲○○正常的走進房間，
      進房之後就跑到陽台跳下去，伊追過去，甲○○已經跳下
      去了云云（見本院卷55頁）。辯護人另為被告辯稱：告訴
      人對於如何遭被告推落回答不清楚，其指述應難以採信。
      又奇美醫院函示甲○○有自殺傾向，甲○○於案發前因感
      情因素之壓力，自我控制能力下降，致有自殺跳樓之衝動
      ，並不令人意外。再倘被害人甲○○係因被告拋擲而墜樓
      ，則被害人於94年10月12日告知證人嚴晴麗時，應會明白
      以告，而非陳述係「受友人半威脅下墜樓」，況甲○○受
      創後，意識並未全失，竟遲至同年月13日始行提出告訴，
      足認其指訴不實云云。
（二）不採的理由
    １由前述被害人甲○○正面趴落遮雨篷上之位置為頭朝內、
      腳朝外及身體受有後腦勺擦傷及頸椎第5、6節骨折之傷害
      ，及墜落之距離僅7.775公尺餘 ，殊難推論本件被害人係
      自行跳樓。
    ２被害人甲○○曾自94年 7月26日至奇美醫院精神科就診，
      初因甲○○有失眠、焦慮，及自殺意念與意圖（割腕），
      經判斷為精神官能性憂鬱症，而予以藥物治療；同年月29
      日該院精神科心理衡鑑報告已顯示阮敏宣已無自殺意念，
      經藥物治療及追蹤後 ，同年8月15日後，甲○○即未再回
      診，有奇美醫院心理衡鑑門診資料及病情摘要在卷可按（
      原審卷88、89頁反面，偵卷62頁），固可稽甲○○曾有情
      緒不穩定之情況，惟任何人因情感產生遽變，又遭男友責
      難與暴力，情緒難免起伏，然不得據此驟認甲○○墜樓係
      屬自殺。遑論被告亦自承甲○○與其在一起期間，未曾有
      要自殺的紀錄（警卷10頁），益徵甲○○雖有精神上之困
      擾，但經治療後，已無尋短之跡象。又甲○○於本案前已
      離開同居處所，寄居在友人住處，當天回去是要取回衣服
      並主動向被告提出分手，二人因此才發生口角，殊難想像
      主動分手的甲○○會僅因衣物遭毀損而在爭執後產生自殺
      念頭。又甲○○否認當日有自殺之舉動，更無被告搶救之
      行為。
    ３被告於警詢時陳述甲○○三次自殺之過程為：事發當日17
      時30分許及19時30分許二次欲從房間陽台往外跳，均經其
      強行拉住，甲○○自殺未果。第一次甲○○突然自客廳起
      身走到房間，被告隨即跟進，見到甲○○已在陽台，左腳
      在地，右腳已跨越陽台的圍牆；第二次被告準備上廁所，
      經過房間，眼角餘光感覺有人走向陽台，再往房間一看，
      甲○○已面朝外坐在陽台圍牆上云云 （警卷5、8、9頁）
      。然查甲○○身高約153公分，房間陽台圍牆高約117.5公
      分，高及甲○○肩頸之間，以甲○○之身高，實難一腳著
      地，另一腳又可跨過陽台圍牆。又倘若如乙○○所說，甲○○已有前兩次跳樓的企圖，且曾坐在陽台上腳朝外，理
      應認識到10樓有寬約213公分之遮雨棚的情形 ，因此若說
      甲○○在助跑之後翻越圍牆，卻又以面向陽台、緊貼牆緣
      的姿態墜樓，實在無法想像要自殺的人為什麼為用這種明
      知死不了的方式跳樓。（ 以本件墜落距離7.775公尺餘，
      但若甲○○是雙手先扶住牆沿後放手，實際落在遮雨棚的
      距離需扣除其身高153公分，也就是落下距離只有6.245公
      尺，這樣的距離不會翻轉應會使下肢先觸碰到遮雨棚，而
      且只會斷腿而已，難以獲致死亡的結果。）故被告之所辯
      不能排除是被告為製造甲○○有意自殺之形象所編造的可
      能。
    ４另被告初於警詢時，陳稱事發當日20時20分許，甲○○趁
      伊未注意，跑到房間陽台跳樓，伊從客廳跑向房間時，已
      看到甲○○掉下去，甲○○雙手懸空在陽台外，看不到她
      的人，然後就看到甲○○已整個人墜落於同棟大樓10樓的
      鐵皮製遮雨篷上（警卷2、7、9頁）。 若此，甲○○顯係
      雙手上舉於其身體之上，被告始因隔著陽台圍牆，而僅見
      甲○○雙手，而未見其人。然被告於證人台南市消防局救
      生分隊隊員陳春山、陳福生到庭證述被害人甲○○墜樓在
      遮雨篷上之身體姿態後，卻於原審97年10月30日審理時，
      改口稱當時伊在房間門口看到甲○○已在陽台外面，甲○○面朝屋內直接墜落，伊並看到甲○○用腳直接跨過陽台
      之方式跨過陽台圍牆，待伊靠近陽台，已看到甲○○雙腳
      雙手下垂直直掉下去等語（原審卷360頁） ，對於其見甲○○墜樓之情狀，先後陳述不一，有天壤之別。甲○○為
      被告之同居女友，遭此巨變，被告倘果真見狀，應難以忘
      懷，何以先後所述，竟大相逕庭，已屬可議，更遑論陽台
      圍牆高及甲○○肩頸之間，甲○○實難以一腳著地，另一
      腳直接跨過陽台圍牆而墜樓，被告於證人證述甲○○墜在
      遮雨篷之姿態始作不同之陳述，穿鑿附會之意圖甚明。
    ５查被告身高超過182公分，與被害人153公分之身高有相當
      之差距，且以二人身高比例，甲○○對被告而言，顯得瘦
      小，是被告以雙手掐住甲○○脖子，要非無可能將其身體
      提起，雙腳離地；又被害人墜樓在瞬間，且突如其來，甲○○所受之驚嚇，非比尋常，無法清楚描述發生過程之細
      節，也屬人情之常。況奇美醫院94年10月12日護理紀錄單
      記載「主訴因受友人半威脅下墜樓」 （原審卷112頁），
      佐以奇美醫院護理人員嚴晴麗到庭證述上開記載乃緣於甲○○曾表示與男友談判，一個一直往前，一個一直往後就
      掉下去（原審卷148頁）等語 ，益徵甲○○墜樓並非自殺
      ，且以甲○○身高，縱一直後退至陽台圍牆，若未施以外
      力，以陽台圍牆高及被害人頸部，被害人絕無墜樓之可能
      。辯護人「告訴人對於如何遭被告推落回答不清楚，其指
      述應難以採信」之所辯，尚無可採。
    ６被害人甲○○墜樓而受有頸椎第5、6節骨折，全身癱瘓之
      傷害，其身心受創之深，不言可喻，本難期在受創當日或
      翌日，即與常人相同，提出告訴主張自身之權利。又甲○○於原審審理時結證稱：其本有原諒被告之意，但因被告
      始終推卸責任，未依承諾負責，並諉稱係其自行跳樓，令
      人痛心，乃決意不再心軟，始於10月13日提出告訴等語（
      見原審卷361頁） 。參以甲○○與被告本係男女朋友，此
      前已多次遭被告暴力相向，均屢次原諒被告而與之續行交
      往等情，可悉甲○○不無於受害後，復因心軟而原諒被告
      之可能，是甲○○於受創翌日與護理人員提及受傷原因時
      ，未直接、明確表示是被告將之拋擲墜樓，代之以「受半
      威脅下墜樓」等語，復於受創二日後，始行提出告訴之舉
      ，與常情並無相違，自難據此認被害人之指述與事實不符
      而不予採信，辯護意旨所指尚無可採認。
    ７證人即二人一起幫被害人甲○○上頸圈之台南市消防局救
      生分隊消防房員陳春山證述：「因為情況緊急，我們不會
      特別處理擦傷，若有撕傷或血跡，我們才會特別包紮，小
      擦傷算小傷，我們沒有去檢查..，上頸圈時因為那時很慌
      亂，只想趕快送醫院，我們沒有檢查就直接上頸圈.. 」
      等語（見原審卷329至333頁）；證人即幫被害人甲○○上
      剄圈之陳福生證稱：「摸被害人頸部時，因為光線不佳，
      沒有看清楚頸部外觀皮膚有無破皮、淤青、擦傷」等語（
      見原審卷333至336頁）。由證人陳春山、陳福生之證述，
      可知陳春山、陳福生二人於幫甲○○上剄圈時，因光線不
      佳及並未檢查而不知甲○○頸部是否有被掐的破皮、淤青
      、擦傷等痕跡，又甲○○經送醫後，因頸部帶有頸圈，而
      頸圈是整個密封沒有洞，若有也是一點點的洞，從外面看
      不到是否有傷痕，已無從觀察其頸部是否有被掐的破皮、
      淤青、擦傷等痕跡，此業經證人即奇美醫院急診室醫師張
      家豪證述明確（見原審卷174至179頁）。再證人即奇美醫
      院醫師王嘉地證述：「（病人在正面或背面若有巴掌大以
      上淤青，如果你看到會不會記？）如果只是擦傷很大也不
      會記錄。如果在診斷上有重大意義，我也會記」等語（見
      原審卷263至272頁），從而本件尚無從因被害人送醫後之
      病歷上沒有記載被害人頸部或背部有破皮、淤青、擦傷等
      痕跡，而遽指被害人前述之指述為不實，換言之，被害人
      送醫後之病歷上沒有記載被害人頸部或背部有破皮、淤青
      、擦傷等情事，並不足採為被告有利之認定。
    ８ａ又本案經本院送法務部法醫研究所鑑定（見本院卷64至
        67 頁），鑑定結果如下：
        (1)該鑑定先認定「遮雨棚似甚狹小，似僅容得下斜躺著
          之身體」，再由「阮女跌至10樓遮雨棚尚能停留在遮
          雨棚」之事實而推論「甲○○跌落情形較似為緊貼牆
          翻落，若有外力之推力，即推出之力道較小或僅止於
          被害人翻越陽台牆壁後鬆手自由墜落之可能性較大。
          」
        (2)以乙○○180多公分之高度，若要抱起153公分之甲○○，穿越134公分（實際為117.5公分，鑑定書認定有
          誤）之圍牆並非難事，但是無法由背部有無傷勢研判
          有無短暫時間內脅迫至牆邊、掐頸、扶起、翻越牆而
          迫其墜落之唯一證據。背部擦傷仍尚要考量穿著衣物
          之厚度及衣物有無存留纖維損傷之證據為最佳研判。
      ｂ惟查本件遮雨棚的寬度經估算為213.6公分 ，已如前述
        ，以甲○○153公分之身高而言 ，遮雨棚非如前述鑑定
        所推測之狹小，從而該鑑定結果(1)之推論，即無可採，
        本件被害人墜落，身體重心「未必緊貼」牆邊，縱然推
        落的力道稍大，身體下部經陽台阻擋，造成仰翻一圈，
        仍有可能頭朝陽台、腳朝外，趴落停留在遮雨棚上。又
        該鑑定結果(2)稱：背部擦傷仍尚要考量穿著衣物之厚度
        及衣物有無存留纖維損傷之證據為最佳研判，且背部有
        無傷勢無從為研判之唯一證據。查本件系爭被害人穿著
        衣物之厚度及衣物有無存留纖維損傷之證據，於案發當
        時之94年，偵查員警並未蒐集留存，於今98年當然無從
        再為查證，又被害人送醫後之病歷上沒有記載被害人頸
        部或背部有破皮、淤青、擦傷等情事，並不足採為被告
        有利之認定，已如前述。綜上本件法務部法醫研究所鑑
        定鑑定結果，亦並不足採為被告有利之認定。
    ９綜上所述，被告及辯護人之所辯均無可採，本件事證明確
      ，被告以雙手掐住甲○○脖子進而用力將其提起自陽台處
      向外推落墜樓之犯行，堪以認定，而樓高13層，若非遮雨
      篷擋住，甲○○墜下13層樓，重擲地上難有存活機會，被
      告致人於死之犯意甚明。
三、論罪科刑之理由
（一）被告行為後，刑法於95年7月1日修正施行。依修正後刑法
      第2條第1項：「行為後法律有變更者，適用行為時之法律
      。但行為後之法律有利於行為人者，適用最有利於行為人
      之法律。」之規定，則因刑法第64條第2項修正後，死刑
      減輕者，為「無期徒刑」；第65條第2項修正後，無期徒
      刑減輕者，為「20年以下15年以上有期徒刑」等規定，均
      較修正前同法條項死刑減輕者為「無期徒刑」或「15年以
      下12年以上有期徒刑」；無期徒刑減輕者，為「7年以上
      有期徒刑」為重，新舊法比較結果，自以修正前刑法之規
      定，為有利於被告，而應適用之。
（二）核被告所為 ，係犯刑法第271條第2項、第1項之殺人未遂
      罪；且被告與被害人同居，有事實上夫妻關係，不論依修
      正前後家庭暴力防治法規定，均為該法所稱之家庭成員，
      被告故意對被害人實施身體上不法之侵害，而成立刑法所
      規定之犯罪，為家庭暴力罪。又被告於被害人甲○○墜樓
      後，隨之即告知該住處大樓管理員丁○○，並隨被害人至
      醫院就醫，堪認被告出於己意，防止結果之發生，而為中
      止未遂犯（被告行為後，新刑法於95年7月1日施行，同法
      第27條雖增列準中止未遂犯之規定，然對於中止未遂之要
      件及處罰規定並無變更，自不生新舊法比較問題），依法
      減輕其刑。
（三）原審依上開事證，適用前述法律，並審酌被告生性暴烈，
      僅因被害人不願繼續情緣，而重下毒手，雖事後尚有善念
      ，告知大樓管理員並隨同被害人就醫，然已鑄成大錯，致
      令被害人身心重創，且因頸椎受傷而四肢完全癱瘓，被害
      人年僅27歲，卻得為被告之怒氣，終身受難，情無以堪，
      且被告犯後始終否認犯行，惡質非輕等一切情狀，量處有
      期徒刑7年。經核認事用法均無不合，量刑亦屬妥當，被
      告上訴否認犯罪，為無理由，應予駁回。
四、適用法律
    刑事訴訟法第368條。
本案經檢察官吳忠賢到庭執行職務。
中    華    民    國    98    年    6     月    17    日
                  刑事第三庭    審判長法  官  陳義仲
                                      法  官  宋明中
                                      法  官  蔡勝雄
以上正本證明與原本無異。
如不服本判決應於收受送達後10日內向本院提出上訴書狀，其未
敘述上訴理由者，並得於提起上訴後10日內向本院補提理由書（
均須按他造當事人之人數附繕本）「切勿逕送上級法院」。
                                      書記官  汪姿秀
中    華    民    國    98    年    6     月    17    日
附錄本案論罪科刑法條：
中華民國刑法第271條：
殺人者，處死刑、無期徒刑或 10 年以上有期徒刑。
前項之未遂犯罰之。
預備犯第 1 項之罪者，處 2 年以下有期徒刑。


司法院資訊處製作；財團法人民間司法改革基金會備份。
